【裁判字號】    89,自,1029
【裁判日期】    900427
【裁判案由】    誣告等
【裁判全文】
臺灣臺北地方法院刑事判決                       八十九年度自字第一０二九號
    自  訴  人  丙  ○
    代  理  人  梁育純律師
                何兆龍律師
    被      告  戊○○
    選任辯護人  陳璧秋
                劉陽明
                林麗芬
    被      告  甲○○
右列被告等因誣告等案件，經自訴人提起自訴，本院判決如左：
    主      文
戊○○意圖他人受刑事處分，向該管公務員誣告，處有期徒刑參月。
被訴共同行使變造證據部分無罪。
甲○○無罪。
    事      實
一、戊○○明知其與丙○二人間曾因婚外感情糾葛，為其妻甲○○於民國八十七年間
    對丙○提出妨害家庭之告訴，並訴求民事賠償，而丙○為求妥善解決此事，乃於
    八十八年四月二十四日上午十時三十分許，前往其位於臺北市○○○路○段七十
    號八樓之辦公室內等候，嗣其於同日上午十時四十五許前來上班後，因見當時辦
    公室內尚有其他同事，遂表示兩人間之私事不願為外人所知，要求丙○隨同其至
    辦公室外轉角處之同樓樓梯間內商談，詎二人到達該處後，其即基於傷害之故意
    ，未說緣由地不斷出拳毆打丙○之面部及身體，直至丙○不支倚牆倒地後始為停
    止，致使丙○受有左、右頭皮挫傷（二乘二公分、三乘三公分）、左下瞼眶皮下
    血腫（十五乘十公分）、上下唇淤腫（八乘五公分）、頸前挫傷（三乘三公分）
    、左右肘挫傷（三乘三公分、二乘二公分）、右上臂挫傷（四乘四公分）、左膝
    挫傷（十乘十公分）、右臀挫傷（二十乘十公分）、左眼眼皮淤傷、眼睛結膜下
    出血及上顎四門牙因外力撞擊引發急性牙周炎等多處傷害，並當場流血沾染於樓
    梯間牆壁及地板上，而其所受兩手及前臂擦刮傷，係因其在毆打丙○過程中所造
    成之傷害，並非丙○基於傷害故意所為之結果，竟意圖使丙○受刑事處分，於八
    十八年五月十日具狀向臺灣臺北地方法院檢察署虛捏「丙○於八十八年四月二十
    四日上午與其在公司樓梯間談話時，激怒之下衝向其動手撕打，其恐遭受身體侵
    害，乃以雙手抵擋，但丙○動作兇殘瘋狂，仍造成其身體多次擦傷，由於丙○所
    站位置靠近下樓階梯，因猛力攻擊致使自己失足跌落樓梯，後又起身繼續衝上樓
    梯欲行毆打，其只得再次抵抗，......... 由於其生平從未經歷過類似情事，回
    到辦公室仍驚魂未定、不知所措，....。」等事實而提起傷害告訴，並於臺灣臺
    北地方法院檢察署檢察官於八十八年五月二十五日在該署訊問時及本院法官於八
    十九年二月二十四日當庭訊問時，仍虛捏「她衝上來打我，我有抵擋，她衝上來
    以兩手對我上半身亂打亂抓，我以兩手掌張開護著頭部及前胸，但仍被她抓傷手
    部、手背部」等事實。嗣經臺灣臺北地方法院檢察署檢察官以八十八年度偵字第
    一０八六三號、第一一０一八號、第一一九七六號對丙○聲請以簡易判決處刑，
    本院以八十九年度易字第三六五號判決丙○無傷害之故意，而不另為無罪之諭知
    ，經檢察官及丙○提起上訴後，臺灣高等法院於八十九年十月十八日以八十九年
    度上易字第一七五八號撤銷原判決，判決丙○被訴傷害部分無罪確定。
二、案經自訴人丙○提起自訴。
    理      由
壹、被告戊○○被訴誣告罪部分：
一、訊據被告戊○○固供承有前揭提起傷害告訴之行為，惟矢口否認有何誣告之意圖
    ，辯稱：自訴人因與我有婚外感情糾葛，乃長期以電話騷擾方式達其洩恨目的，
    嗣雖經我太太即同案被告甲○○提出妨害家庭告訴，惟其仍不願善罷干休，不僅
    於八十八年四月二十三日上午前往力世證券滋事時，有揮打我與被告甲○○之行
    為，更於翌日在我公司樓梯間與我談話時，再次動手揮打，我於忍無可忍情況下
    反擊，致引發互毆之場面，而自訴人先動手毆打我之事實，有慶生醫院驗傷單可
    證，我並未故意捏造事實申告自訴人犯罪云云。經查，右揭事實，業據自訴人指
    陳歷歷，而被告戊○○於上開時、地毆打自訴人，致之受有左、右頭皮挫傷（二
    乘二公分、三乘三公分）、左下瞼眶皮下血腫（十五乘十公分）、上下唇淤腫（
    八乘五公分）、頸前挫傷（三乘三公分）、左右肘挫傷（三乘三公分、二乘二公
    分）、右上臂挫傷（四乘四公分）、左膝挫傷（十乘十公分）、右臀挫傷（二十
    乘十公分）、左眼眼皮淤傷、眼睛結膜下出血及上顎四門牙因外力撞擊引發急性
    牙周炎等多處傷害，並當場流血沾染於樓梯間牆壁及地板上之事實，經本院以八
    十八年度易字第一七八三號刑事判決認定後，並經臺灣高等法院以八十八年度上
    易字第五五一七號刑事判決確定，此有上開判決各一件附卷可按，衡諸雙方之傷
    勢輕重相差甚大，依常情判斷，若被告戊○○僅係消極抵抗自訴人之攻擊，其至
    少應受有幾處瘀傷，而非僅侷限於兩手臂之「擦括傷」，且被告戊○○告訴係遭
    自訴人「撕打」及「抓傷」一事，亦與所提之慶生醫院診斷證明書記載之「擦括
    傷」內容亦不相符。次查，證人徐碧霞即被告戊○○任職於力捷電腦公司之同事
    於本院八十八年度易字第一七八三號被告戊○○傷害案件訊問時證稱：當日見到
    戊○○沒有異狀，平日他有戴眼鏡，當天沒看到他的眼鏡有任何毀損，至於衣衫
    或身體有無受傷不整沒印象，但也沒特別不一樣的地方等語（詳見本院八十九年
    度易字第三六五號卷宗影本所附之勘驗筆錄），從而，若依被告戊○○指訴其係
    呆立上開地點防範自訴人之攻擊，回到辦公室仍驚魂未定，不知所措，則何以證
    人徐碧霞未能感受告訴人外觀、衣著、配件有何一絲改變？顯然其指訴有所不實
    。另觀自訴人當時受傷之照片，幾乎是遍體鱗傷，左眼甚至全部充血腫脹，唇部
    及牙齒亦浮腫及出血，以自訴人一名女子之體力，若係主動攻擊，則受到對方如
    此猛烈還擊後，依常情亦應已無力再作攻擊，怎可能最後又再次施予毆打，造成
    被告戊○○全身其他多處傷痕，足見當時應係自訴人遭被告戊○○毆打，至於被
    告戊○○所受之輕微擦刮傷，應係其毆打自訴人時，拉扯中所造成之傷害，非自
    訴人有傷害之犯行。綜上所述，足認被告戊○○前所為傷害案件之告訴事實為虛
    構，係意圖自訴人受刑事處分，所辯無誣告之意圖云云，要屬卸責之詞，不足採
    信，本件事證明確，其犯行堪以認定，應予依法論科。
二、核被告戊○○所為，係犯刑法第一百六十九條第一項之誣告罪，爰審酌被告戊○
    ○虛構事實誣告他人，妨害國家偵查權之行使，並致被害人疲於應訴，浪費時間
    精力及被告之犯罪動機、智識程度、品性，犯罪後之態度等一切情狀，量處如主
    文所示之刑，以資懲儆。
三、自訴意旨另以：自訴人遭被告戊○○毆打後，被告戊○○欲迫使自訴人撤回傷害
    告訴，反誣指自訴人涉嫌傷害，除虛捏自訴人於八十八年四月二十四日有傷害之
    犯行外，並具狀指稱自訴人於八十八年四月二十三日上午前往力世證券公司滋擾
    時，曾毆打前往了解之戊○○夫妻（有該公司協理丁○及二位警衛人員為證），
    當場遭警衛制止（告證一當日拍攝之照片一張為證）云云。且虛捏自訴人於八十
    八年四月二十日晚上九時三十二分許，侵入力捷公司地下二樓停車場，將被告戊
    ○○所有之車號ＤＢ--九八一０號銀色福特ＭＯＮＤＥＯ自小客車刮傷，並予噴
    漆損壞（此有車輛遭損毀之照片及該停車場監視器錄影帶為證）云云，因認被告
    戊○○此部分所為，同係犯刑法第一百六十九條第一項之誣告罪嫌等語。自訴人
    被告戊○○該部分所為，同係涉誣告之罪嫌，係以本院八十九年度易字第三六五
    號判決及臺灣高等法院八十九年度上易字第一七五八號判決而資為論罪依據。按
    犯罪事實應依證據認定之，無證據不得推定其犯罪事實。又不能證明被告犯罪者
    ，應諭知無罪之判決，刑事訴訟法第一百五十四條、第三百零一條第一項分別定
    有明文。次按刑法誣告罪之成立，以意圖他人受刑事處分或懲戒處分，而為虛偽
    之告訴、告發、報告者為要件。所謂虛偽，係指明知無此事實故意捏造而言，若
    告訴人誤認有此事實或以為有此嫌疑，自不得指為虛偽，即難科以本罪（最高法
    院四十年度臺上字第八八號判例參照）。又若申告他人有不法行為，而其行為在
    刑法上並非構成犯罪，則被誣告者，既不因此而受有刑事追訴之虞，即難論申告
    者以誣告之罪（最高法院二十年度上字第一七００號判決意旨參照）。訊據被告
    戊○○堅決否認上開情事係屬虛偽，辯稱：我雖沒有受傷，但確有被打，而我所
    有之上開車輛遭人毀損時，地下停車場之監視錄影帶中確有見一穿長裙女子從車
    旁離開，我與自訴人認識非一日、二日，又因婚外感情糾葛不斷滋生事端，故有
    合理懷疑是自訴人所為，錄影帶可以送請鑑定機關以定格放大倍數之方式來辨識
    ，我沒有誣告之意圖等語。經查，證人丁○於本院訊問時證稱：力世證券公司是
    我與乙○○工作之處所，之前我不認識自訴人及被告戊○○、甲○○，一年多前
    ，自訴人因打電話到公司找乙○○影響公司之營運，我們有到自訴人家裡當面談
    ，之後，自訴人有到過公司兩次，其中一次是自訴人先到，打電話叫被告戊○○
    、甲○○來，我把他們三人請到樓下管理員室，希望他們講清楚，之後自訴人用
    雨傘打甲○○，甲○○用手阻擋，我和警衛就把他們拉開，我記不得是如何起爭
    執的，有無受傷，我不知道等語（詳見本院九十年一月十九日訊問筆錄），而自
    訴人雖否認有毆打被告戊○○及甲○○，然坦承確與被告二人在上開時、地發生
    爭執，另參酌臺灣臺北地方法院檢察署八十八年度偵字第一０八六三號偵查卷宗
    影本第十一頁所附告證一照片內容，確有警衛與自訴人同在，足見證人丁○所言
    與事實相符，而被告戊○○於告訴狀中固指陳自訴人於八十八年四月二十三日上
    午有毆打其夫妻之情事，惟並未陳明二人有受傷，亦無檢具任何驗傷診斷證明書
    併為告訴之證據，而刑法第二百七十七條第一項之傷害罪為結果犯，亦即必須有
    傷害之結果發生，方始成立，若僅加暴行而未成傷，並不能成立犯罪，故縱自訴
    人並未同毆打被告戊○○，依上開說明，亦不因此而有受刑事追訴之虞，自難以
    誣告罪相繩。次查，自訴人雖堅決否認有上開損壞汽車之行為，然本院前於該案
    審理時，所以認為不能證明自訴人犯毀損罪，而為無罪判決之諭知，係因當庭播
    放被告戊○○所提之監視錄影帶，結果發現該監視鏡頭為來回移動式，出現被告
    戊○○所有車輛畫面僅有一個，係一九九九年四月二十日下午九時三十二分二十
    七秒時，見有一穿長裙之人從車旁離開，惟因距離遠無法辨認，故不能以此即認
    當時經過或刮損該車輛之人確為自訴人，從而被告戊○○事後固提出其上開車輛
    遭噴漆、括損照片為證，亦僅能證明其所有車輛受損之事實，並不能證明與自訴
    人有關，況其自承當日大樓出入錄影帶業因逾二星期之保存期限，已遭洗掉等情
    ；而該錄影帶於該案判決確定後，已經檢察官諭知發還，此有臺灣臺北地方法院
    檢察署八十九年度執字第五六三一號執行卷宗影本一件在卷可按，嗣本院雖命被
    告戊○○提出該錄影帶以行勘驗，然因錄影帶磁粉耗損，結果僅能見一九九九年
    四月二十日下午九時三十二分左右，螢幕左下方分割畫面出現一個黑影走過，畫
    面跳動、雜訊，無法辨識為何人，此有本院九十年一月十九日訊問筆錄及審理筆
    錄可按，而以被告戊○○雙方間之婚外感情糾葛及訴訟關係，雖該錄影帶中之人
    影無法辨識，但其所有車輛遭損壞之事實既非憑空捏造，且有合理之懷疑及依據
    ，依照前開說明，尚不能僅以自訴人嗣經以犯罪不能證明而判決無罪，遽為被告
    戊○○不利之認定，因此被告戊○○請求再行鑑定錄影帶一事，核無調查之必要
    。此外，復查無其他積極證據足認被告戊○○告訴自訴人傷害及毀損部分，應成
    立誣告之犯行，而自訴意旨認該部分與前開有罪部分為一誣告行為，爰不另為無
    罪之諭知，附此敘明。
貳、被告戊○○、甲○○被訴共同行使變造證據，而由被告甲○○誣告自訴人犯恐嚇
    危害安全罪部分：
一、自訴意旨略以：自訴人遭被告戊○○毆打後，被告戊○○欲迫使自訴人撤回傷害
    ，乃提出自行剪接變造之錄音帶一捲與被告甲○○，由被告甲○○虛捏自訴人有
    恐嚇危害安全之犯行，而向臺灣臺北地方法院檢察署提出告訴（八十八年度偵字
    第一一０一八號恐嚇案件），而該錄音帶中雖為自訴人之電話留言，但已遭被告
    戊○○變造，所提出之告證三、告證五、告證六、告證七、告證八等譯文，均係
    剪接不實，是以檢察官雖據告證八「以德報怨，不接受，那就以直報直，以報制
    報好了。....... 你懂不懂得什麼叫做傷害，我會讓你懂。」之譯文提起公訴，
    並經鈞院以八十九年度易字第三六五號判決自訴人以加害身體之事恐嚇他人，致
    生危害於安全，處罰金二千元，然經臺灣高等法院法官勘驗被告戊○○補提之錄
    音帶後，發現原錄音帶內容僅截取當次留言之部分段落，並非全部內容呈現，乃
    於八十九年十月十八日以八十九年度上易字第一七五八號判決自訴人無罪確定，
    因認被告戊○○涉犯刑法第一百六十九條第二項之行使變造證據罪嫌，被告甲○
    ○涉犯刑法第一百六十九條第一項之誣告罪嫌等語。
二、自訴人認被告戊○○、甲○○涉犯上開罪嫌，係以臺灣高等法院八十九年度上易
    字第一七五八號判決資為論罪依據。
三、按犯罪事實應依證據認定之，無證據不得推定其犯罪事實。又不能證明被告犯罪
    者，應諭知無罪之判決，刑事訴訟法第一百五十三、按犯罪事實應依證據認定之
    ，無證據不得推定其犯罪事實。不能證明被告犯罪者，應諭知無罪之判決，刑事
    訴訟法第一百五十四條、第三百零一條第一項分別定有明文。次按刑法誣告罪之
    成立，以意圖他人受刑事處分或懲戒處分，而為虛偽之告訴、告發、報告者為要
    件。所謂虛偽，係指明知無此事實故意捏造而言，若告訴人誤認有此事實或以為
    有此嫌疑，自不得指為虛偽，即難科以本罪（最高法院四十年度臺上字第八八號
    判例參照）。又若申告他人有不法行為，而其行為在刑法上並非構成犯罪，則被
    誣告者，既不因此而受有刑事追訴之虞，即難論申告者以誣告之罪（最高法院二
    十年度上字第一七００號判決意旨參照），已如前述。訊據被告戊○○、甲○○
    均堅決否認於檢察官偵查中及臺灣高等法院審理時所提出之錄音帶二捲，有剪接
    變造之情事，均辯稱：該錄音帶確係節錄自訴人每次電話留言之段落，但所選錄
    之留言及所提出之錄音譯文，句句話語間均無剪接，僅選擇涉及恐嚇話語之留言
    ，擇為告訴之內容等語。經查，被告戊○○於檢察官偵查中及臺灣高等法院審理
    時所各提出之錄音帶一捲，於該案判決確定後，均已經檢察官諭知發還，此有臺
    灣臺北地方法院檢察署八十九年度執字第五六三一號執行卷宗影本一件在卷可按
    ，而該二捲錄音帶於前案提出審理時，並未經鑑定機關鑑定，僅由原審於八十九
    年二月二十四日當庭播放偵查中所提之錄音帶一捲核對譯文之內容，結果與八十
    八年度偵字第一一０一八號偵卷所附告證三、四（告證四應為照片，如上開戊○
    ○於八十八年四月二十三日所攝告證一照片）、五、六、七、八（譯文）相符；
    另臺灣高等法院於八十九年八月三十日勘驗被告戊○○於八十九年七月二十日所
    提之錄音帶，結果認係截取當次留言之段落，其中關乎自訴人有無恐嚇之詞句全
    文為「看看你立於不敗之地是一個什麼樣的情境，雞蛋再密都有縫隙，真能立於
    不敗之地嗎﹖以德報怨，不接受，那就以直報直，以暴制暴好了，也許你就是希
    望這樣子，要做到以德報怨，那是一種超越，只可惜面對這種齷齪的人，他不懂
    得什麼叫做超越，他不懂得什麼叫做昇華。你懂不懂得什麼叫做謙卑，你懂不懂
    得什麼叫做認錯，你懂不懂得什麼叫做虧欠，你懂不懂得什麼叫做傷害，我會讓
    你懂，我原本想要平息內心受創的感覺，我要原諒你這些惡人（語音結束）」（
    此為檢察官據以起訴之告證八譯文留言），此有本院八十九年度易字第三六五號
    刑事卷宗及臺灣高等法院八十九年度上易字第一七五八號刑事卷宗等影本各一件
    存卷可佐，是被告甲○○所提出之告證八譯文留言，確實沒有「我原本想要平息
    內心受創的感覺，我要原諒你這些惡人（語音結束）」等語。次查，本院當庭播
    放被告戊○○於九十年一月十九日所提出之「乙捲錄音帶」以核對譯文，結果與
    八十八年度偵字第一一０一八號偵卷所附告證三至告證八（告證四應為照片，如
    上開戊○○於八十八年四月二十三日所攝告證一照片）譯文相符，另因同日所提
    之「甲捲錄音帶」（被告戊○○稱此為其在臺灣高等法院審理時所提之錄音帶）
    除前開譯文留言外，尚有多通留言，乃另於九十年二月二十二日勘驗該捲錄音帶
    內容，同時勘驗被告戊○○於九十年二月二日補提之錄音帶一捲（下稱丙捲錄音
    帶，被告戊○○事後更正此方為其在臺灣高等法院審理時所提之錄音帶），結果
    「甲捲錄音帶」並無如臺灣高等法院八十九年度上易字第一七五八號刑事卷宗影
    本所附勘驗筆錄所載之內容，而「丙捲錄音帶」之內容則與臺灣高等法院前開勘
    驗結果（一）相符，此有本院九十年一月十九日訊問筆錄及九十年二月二十二日
    勘驗筆錄各一件附卷可憑，堪認「乙捲錄音帶」及「丙捲錄音帶」分係被告戊○
    ○於檢察官偵查中及臺灣高等法院審理中所提出之錄音帶。而該二捲錄音帶經與
    本院勘驗筆錄及告證三、五、六、七、八譯文送檢查比對結果，除告證五之譯文
    外，均未發現該二捲錄音帶有中斷情形，此有法務部調查局鑑定通知書一紙附卷
    可稽；又因告證四為照片，告證五（鑑定人誤以為是告證四之譯文）為八十八年
    四月二十三日自訴人與被告二人在力世證券公司發生爭執時所錄，於告證三第二
    段留言結束後，聽到丙○哭泣之聲音，有聽到我死了，你們也沒有好處，我告訴
    你，我一定會一輩子抓著你們不放，之後是一段哭泣聲，接著有雜訊出現，再來
    聽到我今天這條命賠上了，之後又是雜訊，此有本院審理筆錄可按，是以鑑定人
    無法鑑定告證五（鑑定通知書誤為告證四）之譯文與送鑑二捲錄音帶之內容是否
    相符（詳見本院刑事庭公務電話紀錄），職是，該二捲錄音帶雖有截錄自訴人之
    留言，但各次截錄留言之錄音所提出之譯文，各語句間並無剪接變造一事，堪以
    認定，被告二人所辯，亦堪採信。綜前論述，被告戊○○所錄製之二捲錄音帶既
    無法認定係變造，而被告甲○○據此錄音帶於上開恐嚇案件指訴之事實即非憑空
    捏造，另觀該案告證三、五、六、七、八自訴人留言之內容及語氣，多係詛咒應
    報之語，意在無奈地指責、批評及抒發自身之感受，客觀上未達於加害他人生命
    、身體之程度，依照前開說明，尚不能僅以自訴人嗣經臺灣高等法院判決無罪確
    定，遽為被告二人不利之認定。此外，復查無積極證據足令本院確信被告二人有
自訴人所指之行使變造證據及誣告犯行，是不能證明被告二人犯罪，爰為其等無
    罪判決之諭知。
據上論斷，應依刑事訴訟法第三百四十三條、第二百九十九條第一項前段、第三百零
一條第一項，刑法第一百六十九條第一項判決如主文。
中      華      民      國      九十    年      四      月    二十七    日
                                    臺灣臺北地方法院刑事第五庭
                                        法  官  朱夢蘋
右正本證明與原本無異。
如不服本判決應於送達後十日內向本院提出上訴狀
                                        書記官  周小玲
中      華      民      國      九十    年      五      月       二     日
附錄本案論罪科刑法條全文：
刑法第一百六十九條第一項。
意圖他人受刑事或懲戒處分，向該管公務員誣告者，處七年以下有期徒刑。


司法院資訊處製作；財團法人民間司法改革基金會備份。
